【裁判字號】    92,台上,347
【裁判日期】    920220
【裁判案由】    租佃爭議
【裁判全文】
最高法院民事判決                                九十二年度台上字第三四七號
    上  訴  人  甲 ○ ○
                乙○○○
                丙 ○ ○
    共      同
    訴訟代理人  蔡 富 強律師
    被 上訴 人  財政部國有財產局
    法定代理人  李 瑞 倉
    訴訟代理人  高 志 達
    複 代理 人  王 寶 輝律師
右當事人間租佃爭議事件，上訴人對於中華民國九十年五月九日臺灣高等法院第二審
判決（八十九年度上字第八八六號），提起上訴，本院判決如左：
    主  文
原判決廢棄，發回臺灣高等法院。
    理  由
本件上訴人主張：伊之被繼承人林金仔自民國三十九年間起，即向臺北縣政府承租坐
落臺北縣汐止鎮○○段橫科小段一二｜二地先未登錄國有土地耕作，嗣雙方並於四十
六年一月一日簽訂公有耕地三七五租賃契約書，該土地面積一千五百平方公尺，即現
由被上訴人管理之同段二六｜一號土地，面積一千四百七十五平方公尺，暨如第一審
判決附圖所示乙部分，劃歸臺北市之面積二十五平方公尺。前揭租約期滿後，雙方雖
未辦理租約續訂登記，惟仍由林金仔及其後人即伊繼續耕作迄今，依民法第四百五十
一條規定，應視為以不定期限繼續契約。林金仔就系爭耕地既成立不定期租賃關係，
伊繼承林金仔就系爭耕地之租賃權，對該耕地自有不定期之耕地租賃權存在，因上訴
人否認且拒不配合辦理耕地租約繼承變更登記，致伊法律上地位處於不安之危險狀態
，此項不安及危險得以確認判決除去等情，求為確認上訴人就被上訴人管理之上開二
六｜一號土地有耕地租賃關係存在之判決。
被上訴人則以：本件訴訟，未由林金仔之全體繼承人即公同共有人全體起訴，其當事
人之適格顯有欠缺。又上訴人迄未舉證證明系爭二六｜一號土地於編號登記前確為前
揭林金仔承租之橫科段一二｜二地先土地，且縱令二六｜一號土地確由一二｜二地先
土地編定登記而來，因該土地於七十五年間已因河川流失，不得再為私權之客體。臺
北縣政府於六十八年通知林金仔繳納無權占用前揭一二｜二地先土地之使用補償金後
，依臺灣省河川管理規則第三十四條之規定，按林金仔之申請特許出借該土地供林金
仔使用，而表示反對續訂租約之意旨，林金仔與臺北縣政府間就上開土地之租賃關係
，亦因此項特許使用而消滅，上訴人自無從請求伊續訂租約之權利等語，資為抗辯。
原審將第一審所為上訴人勝訴之判決廢棄，改判駁回其訴，無非以：按耕地承租權為
財產權之一種，得由全體繼承人繼承，惟分割遺產時，依土地法第三十條及耕地三七
五減租條例第十六條規定之精神，應限於現耕繼承人始能取得耕地承租權，非現耕繼
承人如未於法定期限內拋棄繼承權時，固可共同繼承耕地承租權，惟將來分割遺產時
則限於現耕繼承人取得該租賃權。本件上訴人已依前開規定，經由法定繼承人遺產分
割協議之方式取得系爭耕地之承租權。再者，上訴人主張就前揭一二｜二地先未登錄
國有土地，有不定期租賃關係存在，既為被上訴人所否認，且拒不配合辦理耕地租約
變更登記，則上訴人提起本件確認之訴，自有即受確認判決之法律上利益。次查系爭
二六｜一號國有土地於編號登記前，是否確係臺北縣政府代管之上開一二｜二地先土
地，為兩造爭執之要點。雖臺北縣汐止地政事務所於八十年八月十三日以八十北縣汐
地四字第三七○二號函，覆臺北縣政府關於一二之二及三○之三地先現登錄位置，載
稱：「經查本案土地業已登記為汐止鎮○○段二六｜一及三○｜五○地號」，且一二
｜二地先原管理機關臺北縣政府於八十三年七月五日函覆兩造之八三北府地三字第二
二○七○○號函亦載明「本案汐止鎮○○段一二｜二、三○｜三地號地先為未登錄地
，位河川行水區域依法不得登錄及放領，並大坑溪河川整治時始於民國七十五年登錄
為橫科段二六｜一地號」字樣，臺北縣政府地政科職員蘇宗哲並證稱：「林金仔於四
十六年至五十一年間確實有向臺北縣政府承租現登錄為二六｜一地號土地」等語。惟
汐止地政事務所嗣於上訴人與臺北縣政府間就上開一二｜二地先土地租佃爭議訴願案
件審理期間，因發現前開三七○二號函載內容有誤，旋於八十一年九月二十一日以八
一北縣汐地二字第六八一三號及八十一年七月二十一日以八一北縣汐地四字第五三○
三號函，分別覆知上訴人及臺北縣政府訴願審議委員會等相關單位稱：「汐止鎮○○
段橫科小段一二｜二地先已於民國十三年間與一二地號合併而銷號（即總登記前已銷
號），惟依合併前（即民國十三年前之一二｜二地號）地籍正圖筆界，認定該地先民
國七六年登錄為同地段一二｜二一地號。」。經函詢汐止地政事務所何以上開函文前
後矛盾，該所函稱：「經查坐落汐止市○○段橫科小段十二之二地先土地之地籍資料
，本所僅有臺帳資料可循已於民國十三年三月三十日合併銷號；復據本所測量課簽見
：『依地籍圖所示，上開地段土地與橫科小段二六地號土地地界並不相鄰，又未登錄
地係指何地，至是否併入同小段二六之一地號，無法查明。』」等語。足證汐止市○
○段橫科小段一二｜二地先土地已於十三年三月三十日合併銷號，至是否合併於同小
段二六｜一地號，無法查明。依前揭函文附件中之日據時代之臺帳及地籍圖，明顯可
見在日據時代已有二六｜一號土地，即自日據時代起，一二｜二號與二六｜一號土地
已並存，且面積亦有差距，上訴人主張兩者為同一土地，並無可採。再由地籍圖明顯
可見一二｜二號與二六｜一號土地並不相鄰，上訴人亦未舉證證明何以一二｜二地先
在二六｜一號土地內。汐止地政事務所七十八年北縣汐地字第二二七號函覆上訴人甲
○○，並未提及汐止鎮○○段橫科二○號、二○｜一號、二○｜二號、二六號土地毗
鄰一二｜二地先，此觀前述日據時期地籍圖即明。上訴人據汐止地政事務所八十年之
函文主張一二｜二地先為二六｜一號土地，尚無足取。本件上訴人之被繼承人林金仔
承租之耕地為一二｜二地先土地，上訴人既未能舉證證明該一二｜二地先土地乃嗣後
編定之二六｜一號土地，其訴請確認就二六｜一號土地有耕地租賃關係存在，即無理
由，不應准許等詞，為其判斷之基礎。
惟查土地登記資料及地籍圖本均由地政機關掌管，土地之地籍、界址或面積有所更動
，若地政機關未加通知或公告，一般人民無從知悉。本件上訴人主張伊之被繼承人林
金仔自三十九年間（或四十年間）起向臺北縣政府承租系爭之一二｜二地先土地耕作
，雙方並於四十六年一月一日簽訂公有耕地三七五租賃契約書，此後雖未再續訂租約
，但林金仔與伊繼續耕作上開土地迄今，嗣該一二｜二地先土地經編為同段二六｜一
號土地各情，除據提出公有耕地三七五租賃契約書證明外，並舉證人即臺北縣政府地
政科職員蘇宗哲證稱：「林金仔於四十六年至五十一年間確實有向臺北縣政府承租現
登錄為二六｜一地號土地」等語，而汐止地政事務所及臺北縣政府於八十年與八十三
年間之函文，亦認系爭一二｜二地先土地已編為同段二六｜一號土地，此復為原判決
所是認。乃原審未詳加查明證人蘇宗哲究依何證據資料而為前開證言？原一二｜二地
先土地現究竟在何處？上訴人耕作之土地地號為何？徒以汐止地政事務所嗣後變異之
函文內容及該所履勘現場結果未能確認一二｜二地先土地，遽謂上訴人無法舉證證明
一二｜二地先土地經編為二六｜一號土地，或為二六｜一號土地之一部分，而為其不
利之判決，已非無判決理由不備之違法。再者，依日據時期地籍圖及臺帳（原審卷第
八四頁、九七頁）記載，固已有一二｜二號及二六｜一號土地，惟地政上所謂「地先
」，係指未經正式編定地號登記，僅暫行編號之土地而言，自與正式編定地號登記之
土地不同。日據時期地籍圖及臺帳記載之一二｜二「地號」土地，當不等同於一二｜
二「地先」土地，原判決將之混淆，亦屬可議。況若依汐止地政事務所函文，該一二
｜二「地號」土地即一二｜二「地先」土地，已於十三年間因合併於一二地號土地而
銷號，何以臺北縣政府猶於四十六年一月一日以一二｜二「地先」土地與林金仔簽訂
公有耕地三七五租賃契約書？原審未詳予勾稽，遽依汐止地政事務所函文，謂一二｜
二「地先」土地已於十三年間因合併而銷號，進而認無法查明是否合併於二六｜一號
土地，尤欠允洽。上訴論旨，指摘原判決不當，求予廢棄，非無理由。
據上論結，本件上訴為有理由，依民事訴訟法第四百七十七條第一項、第四百七十八
條第一項，判決如主文。
中      華      民      國    九十二    年      二      月     二十     日
                              最高法院民事第四庭
                                  審判長法官  蕭  亨  國
                                        法官  許  朝  雄
                                        法官  謝  正  勝
                                        法官  陳  淑  敏
                                        法官  劉  福  來
      右正本證明與原本無異
                                              書  記  官
中      華      民      國    九十二    年      三      月      六      日


司法院資訊處製作；財團法人民間司法改革基金會備份。
